【裁判字號】    99,台上,6736
【裁判日期】    991028
【裁判案由】    違反毒品危害防制條例
【裁判全文】
最高法院刑事判決            九十九年度台上字第六七三六號
上   訴   人  台灣高等法院檢察署檢察官
上訴人即被告  甲○○
上列上訴人等因被告違反毒品危害防制條例案件，不服台灣高等
法院中華民國九十八年四月二十九日第二審判決（九十八年度上
訴字第八四七號，起訴案號：台灣板橋地方法院檢察署九十七年
度毒偵字第七七九九號），提起上訴，本院判決如下：
    主  文
原判決撤銷，發回台灣高等法院。
甲○○之上訴駁回。
    理  由
壹、撤銷部分：
本件原判決以公訴意旨略謂：被告甲○○不知悔改，於強制戒治
執行完畢釋放後五年內，又基於施用第一級毒品海洛因、第二級
毒品甲基安非他命之犯意，分別於民國九十七年九月十二日三時
二分許，為警採尿回溯二十六小時內某時、九十六小時內某時，
在不詳地點，分別施用海洛因及甲基安非他命。嗣於同年九月十
二日零時十五分，在台北縣三重市○○街一九二號旁為警查獲，
因認被告涉犯毒品危害防制條例第十條第一項、第二項之施用第
一級毒品、第二級毒品罪嫌。但經調查證據結果，認甲○○之犯
罪符合毒品危害防制條例第二十一條第二項規定，因而撤銷第一
審科刑之判決，改判諭知甲○○被訴施用第一、二級毒品罪（二
罪為想像競合犯關係）公訴不受理；固非無見。
惟查：毒品危害防制條例第二十一條所定：「犯第十條之罪者，
於犯罪未發覺前，自動向行政院衛生署指定之醫療機構請求治療
，醫療機構免將請求治療者送法院或檢察機關。」「依前項規定
治療中經查獲之被告或少年，應由檢察官為不起訴之處分或少年
法庭為不付審理之裁定。但以一次為限。」稽其立法理由說明，
係為鼓勵施用毒品者，於犯罪未發覺前，自動向上開醫療機構請
求治療，並為不干擾該等醫療機構正進行之醫療行為，爰設第一
項及第二項前段之規定。又為避免施用毒品者曲解上開美意，（
乃竟）一邊繼續吸毒，一邊求治，藉以脫免法律約束之流弊，爰
設第二項但書，規定此種法律豁免，僅以一次為限。其立法背景
，則係在肯認施用毒品者兼具罪犯及病患屬性之前提下，因當時
法制賦予公立醫院人員具有刑法公務員身分，而依刑事訴訟法第
二百四十一條規定：「公務員因執行職務，知有犯罪嫌疑者，應
為舉發。」致該等醫職公務人員常陷於告發犯罪義務與治療病患
職責之兩難困境；又有某些施用毒品者，既想戒毒自新，又畏懼
刑罰制裁，不得已求助於非醫療體系之民間戒毒場所，終非正常
管道，故有上揭制度之設計。是此種寬典處遇，既有鼓勵自新作
用及僅止一次之限定原則，自指先前從未有施用毒品犯行遭查獲
，亦即其罪犯身分從未遭發覺，而以病患身分自動進行治療，並
在治療中無繼續施用毒品之情形而言。準此，上開條例第二十一
條第二項規定所稱「依前項規定治療中經查獲」，係指依該條第
一項規定，犯同條例第十條之罪者，於犯罪未發覺前，即自動向
行政院衛生署指定之醫療機構請求治療，而於治療中始經查獲該
項未發覺之犯罪而言；至於治療中再犯施用毒品之罪經查獲者，
則不包括在內。否則，豈非反而鼓勵施用毒品者，於犯罪未發覺
前，一方面自動向上開醫療機構請求治療，一方面卻又在治療期
間可繼續施用毒品以規避處罰，殊非立法原意。甲○○固曾於九
十七年六月二日至同年十二月三十一日，自行前往台北巿立聯合
醫院昆明院區接受美沙冬治療，有台北市立聯合醫院九十八年三
月九日北市醫昆字第09831116600 號、九十八年三月十八日北市
醫昆字第09831120500 號函及診療紀錄在卷可稽。惟本件係其於
該治療期間之九十七年九月十一日，再度施用海洛因、甲基安非
他命，經警查獲，業經甲○○於第一審行準備程序時自白在卷，
第一審並據以裁定行簡式審判程序，有各該筆錄在卷可稽（見一
審卷第三五至四二頁），要與上開規定之構成要件不符，自無毒
品危害防制條例第二十一條第二項之適用。原審未予釐清究明，
遽行判斷，而諭知公訴不受理，洵有可議。檢察官上訴意旨指摘
原判決不當，非無理由。應認有撤銷原判決發回更審之原因。
貳、駁回部分：
查上訴期間為十日，自送達判決後起算，刑事訴訟法第三百四十
九條前段定有明文。本件上訴人甲○○因上開施用第一級、第二
級毒品案件，經原審諭知不受理判決後於九十八年五月十一日合
法送達於甲○○，有送達證書附卷可按，其上訴期間經加計在途
期間二日，截至同年五月二十三日即已屆滿，適其期間末日為週
六、星期日應予扣除，則其屆滿日延至同年五月二十五日，甲○
○乃遲至同年六月十一日始具狀提起上訴，顯已逾期，其上訴自
非合法，應予駁回。
據上論結，應依刑事訴訟法第三百九十五條前段、第三百九十七
條、第四百零一條，判決如主文。
中    華    民    國  九十九  年    十    月  二十八  日
                      最高法院刑事第八庭
                          審判長法官  洪  文  章
                                法官  王  居  財
                                法官  郭  毓  洲
                                法官  黃  梅  月
                                法官  沈  揚  仁
本件正本證明與原本無異
                                      書  記  官
中    華    民    國  九十九  年   十一    月    一   日
                                                      v

司法院資訊處製作；財團法人民間司法改革基金會備份。
